最高法院刑事判決　　　　　　　　九十六年度台上字第七七號
上　訴　人　甲 ○ ○
選任辯護人　黃正彥律師
上　訴　人　乙○○○
　　　　　　丙 ○ ○
共　　　同
選任辯護人　蔡 清 河律師
上　訴　人　丁 ○ ○
　　　　　　戊 ○ ○
上列上訴人等因違反公職人員選舉罷免法案件，不服台灣高等法
院台南分院中華民國九十五年八月十六日第二審更審判決（九十
五年度選上重更(二)字第八八號，起訴案號：台灣台南地方法院檢
察署九十一年度偵字第六六三、六六四、六七四、六七七、六八
０、一二０八至一二一一、一二二九、一三四三、一四二六、一
四七一、一六九一號，九十一年度選偵字第二至六號），提起上
訴，本院判決如下：
    主  文
上訴駁回。
    理  由
按刑事訴訟法第三百七十七條規定，上訴於第三審法院，非以判
決違背法令為理由，不得為之。是提起第三審上訴，應以原判決
違背法令為理由，係屬法定要件。如果上訴理由書狀並未依據卷
內訴訟資料，具體指摘原判決不適用何種法則或如何適用不當，
或所指摘原判決違法情事，顯與法律規定得為第三審上訴理由之
違法情形，不相適合時，均應認其上訴為違背法律上之程式，予
以駁回。一本件上訴人甲○○、戊○○、丁○○共同上訴意旨略
稱：(一)、伊等與其他共同被告卓朝枝、丙○○、乙○○○於偵查
中，因遭羈押，為求早日獲釋，始在檢察官威脅、利誘之下，不
得已配合而為不實之供述，原判決採納此等不具任意性，且不符
事實之自白，作為認定伊等犯罪之證據，實違證據法則。(二)、上
揭諸人與證人謝淑君在審理中，既均供明先前所言並非實在，尤
以謝淑君及另證人林士傑一致坦稱：對於丁○○購買洋酒、烏魚
子之事，實無印象等語，原審就各該翻異前供之證據，不予採信
，復未於判決內說明其理由，當有判決理由不備之違失。(三)、檢
察官於民國九十三年六月十七日（按指第一次上訴第三審）提出
之上訴理由書，認定賣票之吳增福（已經第一審判刑確定）所收
受者，為「烏魚子一份」，然則原判決認定為「洋酒一瓶」；原
判決又認定共同正犯卓全福（按已經原審判刑確定）「交付洋酒
予王葉春治、蘇炳南（此二人均經第一審判刑，由原審駁回上訴
確定）兩人共三瓶」，然其附表一則各載為「洋酒一瓶」；再原
判決理由內謂：「交付蘇炳南一份、……戴李芳子二份（烏魚子
）」，但其附表一則載為蘇炳南所收受者為「洋酒一瓶」，戴李
芳子所收受者為「一份烏魚子」，均有互相歧異之判決理由矛盾
之違誤。二甲○○、戊○○另共同上訴意旨略謂：證人即台南市
警察局刑事警察隊隊員胡嘉顯既稱：「戊○○說他送的人太多，
他想不起來，所以我們就坐在車上讓他直接指認哪戶，……沒有
一個個讓他指認收賄者」，參以丙○○所言：「根本沒有（所謂
送賄）名單，如果有的話，檢察官來搜索，應該會找到，我沒有
開領取憑條給他們（按指戊○○）去領酒」，即知戊○○嗣在原
審堅稱：「我被抓的第一天，（警方）承辦人員就說檢察官要我
說出一百二十人名單，才要給我交保，我是亂說的」，確實可信
，乃原審就此未進一步詳查，已有證據調查職責未盡之違法，且
不予斟酌作為有利於上訴人等之認定依據，「亦有判決不載理由
之違背法令」。三甲○○、戊○○又與另上訴人乙○○○、丙○
○共同上訴意旨略以：本件關鍵之筆錄，例如乙○○○之羈押訊
問筆錄、丙○○之偵查筆錄、證人謝偉中及謝淑君二人之警詢與
偵查筆錄均未經依法予以錄音或錄影，原判決竟採用此等未依法
定程序，所取得之審判外陳述，作為認定上訴人等之犯罪憑證，
顯然違背證據法則，而有判決不適用法則之違誤。四戊○○、丁
○○與丙○○另共同上訴意旨略為：系爭洋酒及烏魚子實係葉進
福生前夥同其女友出資購買，原審雖傳喚賣方人員謝淑君、林士
傑作證說明，但戊○○於該次庭期，恰因心臟病住院未克到場，
無法予以詰問，原審不再補行傳喚作證，所踐行之訴訟程序難謂
無瑕；復不傳喚葉進福女友及警員林慶育到庭作證詳查，遽行判
決，亦有證據調查職責未盡之違失。五丁○○、丙○○、乙○○
○另共同上訴意旨略以：原判決理由內既謂丁○○、丙○○、乙
○○○三人與甲○○、戊○○、卓朝枝、鄧達三、卓全福、張洪
桂美、王洪娶間，有犯意之聯絡及行為之分擔，卻未見說明其憑
以認定之實際依據，自有判決理由不備之違法。六甲○○單獨上
訴意旨略為：(一)、原判決引據戊○○在偵查中之供述，作為認定
系爭洋酒購入總數為一百三十瓶之依據，但細繹其供述內容，乃
謂：「（問：你交給卓朝枝幾瓶洋酒？）共一百瓶，三十多瓶他
帶我去送（給選民），其他七十多瓶左右放在他家。後來，他又
要求我再拿三十瓶，叫我送到他兒子處。」則總數實超過一百三
十瓶，足見上揭事實認定與理由說明並不吻合，而有判決理由矛
盾之違誤。(二)、甲○○本身財力不佳，不可能有錢賄選，況原無
意參選，係友人自行於參選登記之最末日代為登記，始披掛上場
。伊所在地之集福宮有建醮之廟會活動，友人致贈洋酒給當地人
士，時間係在九十年十二月十三、十四日，斯時尚在伊登記參選
之同月十七日之前，伊既未決定參選，益加無賄選之必要。原審
未見及此，遽予論處，而未就此對伊有利之「辯解及證據」予以
斟酌，自有判決不備理由之違失。(三)、原審未播放卓朝枝於九十
一年一月二十八日之偵訊筆錄錄音帶，以詳查其上揭自白之任意
性，同有證據調查職責未盡之違法。(四)、卓朝枝、丁○○、戊○
○、丙○○、乙○○○五人既在審理中翻供，且其等彼此所言均
不相符，又乏佐證，尤以系爭電話監聽譯文中，未有任何關於甲
○○指示購買賄選用之洋酒、烏魚子之記載；第一審向區公所函
查結果，發現起訴書附表二編號十一及四十二部分，非屬甲○○
參選之台南市中區，而係在東區與北區，可見戊○○所供賄選之
事，並非實情；戊○○、丁○○縱或一度供承致送他人洋酒或烏
魚子，然該二人皆未言及要求他人「投票給甲○○」，況均直言
該物係「葉董」、「葉進福」、「董仔」所送，未稱係甲○○所
送，衡以選舉期間，親友間贈物捧場者，所在多有，凡此胥屬有
利於甲○○之證據，原判決未加置論，當有不載理由之違失。七
乙○○○單獨上訴意旨另謂：(一)、原審認定伊行賄時間為「九十
一年十一、十二月」間，所送者為「皇家騎士威士忌洋酒」，係
向台南市○○○路○段二一四號鴻泰昌菸酒行」訂購者，所憑之
證據，為伊在警詢及偵查中之自白。然伊之上揭供述，係謂在「
九十一年一月初六、七日」，所送者為「皇冠洋酒」，貨源來自
「青年路鴻泰昌菸酒公司」，足見原判決有認定事實與理由說明
不相適合之判決理由矛盾之違誤。(二)、原判決既肯認系爭所謂賄
選紀錄之「便條紙」，其中編號二至四所指之受賄者陳黃秀枔、
張大元、劉金治業經判決無罪確定，竟仍依憑該「便條紙」，認
定其餘部分所載，足供為認定乙○○○對他人賄選之證據，實亦
有判決理由矛盾之違法。(三)、原審將第一審共同被告王洪娶、莊
同風、林木珠、林阿桂（按此四人均經第一審判刑，並緩刑確定
）在偵查中之自白，作為乙○○○警詢及偵查中自白之補強證據
，然則此四人均非乙○○○同里之居民，乙○○○之自白，又乏
錄音、錄影為憑，參以謝淑君證稱乙○○○未曾向伊買過洋酒等
語，足見乙○○○所為自白要與事實不符，原判決竟將之採為認
定乙○○○犯罪之證據，顯與刑事訴訟法第一百五十六條有關自
白證據能力之規定有悖。八丙○○單獨上訴意旨略稱：(一)、遍查
全卷，未見有丙○○所書立之選民地址字條、提貨單或類似之書
面證據，足見戊○○、卓朝枝所供由丙○○書立字條，交伊等領
取洋酒後，按址分送選民等語，並不實在，參以謝淑君、謝偉中
所為戊○○、丁○○係以現金購買之證詞，益見上揭所謂憑條領
物之言，殊無可信。乃原判決將之作為丙○○自白犯罪之補強證
據，憑以認定丙○○犯罪，應有適用證據法則不當之違法。(二)、
丙○○實係甲○○在擔任台南市議會議員期間之助理，已經丙○
○及甲○○一致供明，且有所得稅申報扣繳憑單為憑，原審竟在
無何卷證情形下，遽行認定丙○○為甲○○競選服務處「會計」
，顯有認定事實不憑證據之違誤。九丁○○單獨上訴意旨略為：
(一)、原判決依據戊○○之供詞，認定戊○○交付卓朝枝洋酒約一
百瓶供賄選之用。然經卓朝枝、卓全福父子堅決否認屬實，嗣在
第一審時，雖承認有三十三瓶或二十三瓶，卻係供其里內宮廟建
醮之用，無關甲○○競選之事等語，足見實無證據可證系爭洋酒
及烏魚子係屬競選用之賄賂，原審竟誤為認定，並諭知沒收，顯
有「判決不適用法則之違法」。(二)、丁○○聲請以共同被告戊○
○、丙○○為證人，證明丁○○未去買烏魚子、未抄寫選民名單
，亦無所謂交付提領洋酒卡之事，乃原審不予准許，自屬侵害丁
○○之詰問權，且有證據調查職責未盡之違失。十戊○○單獨上
訴意旨略謂：戊○○之警詢筆錄確係在被利誘、威脅下作成，戊
○○多次聲請調取該警詢錄音帶及錄影帶進行查證，原審未予置
理，復未在判決內說明其理由，難認無應於審判期日調查之證據
而未予調查及判決理由不備之違法各云云。惟查：(一)、證據之取
捨、證明力之判斷及事實之認定，係屬事實審法院自由判斷之職
權，此項自由判斷職權之行使，倘不違背客觀存在之經驗法則與
論理法則，即不容當事人任憑己意指摘為違法，而資為上訴第三
審之適法理由。又供述證據，前後縱有歧異，或彼此齟齬，審理
事實之法院，仍得斟酌其他證據，本於經驗法則、論理法則，而
為比較判斷，定其取捨，非謂其間有所矛盾，或一部分不可採，
即應認為全部均不能採用。且法院認定事實，固應以卷內證據資
料作為依據，但不受檢察官上訴理由書記載之事實所拘束，亦即
祇要依檢察官起訴書所載，就其基本之社會事實同一範圍內，自
由認定事實，要非法所不許。再刑事訴訟法第三百七十九條第十
款所稱應調查之證據，係指與待證事實具有重要關係，在客觀上
認為有調查之必要性，為認定事實、適用法律之基礎者而言。倘
事實業臻明瞭，當毋庸再為無益之調查，自無所謂未盡證據調查
職責之違法可言。本件原判決主要係依憑上訴人等五人分別於警
詢及偵查中，各自坦承共同賄選之自白，作為基礎，而以各該他
人之供述，及已判刑確定之共同正犯卓朝枝、鄧達三、卓全福、
張洪桂美、王洪娶，受賄之蔡淑珍、陳黃秀枔、林木珠、莊同風
、林阿桂，證人謝淑君、謝偉中、簡秀娟等在警詢或偵查中之陳
述，與扣案之洋酒、烏魚子等賄賂，暨在乙○○○家中搜得載有
選民住址及「瓶數」之便條紙，資為補強證據。乃認定上訴人等
五人俱有原判決事實欄所載之犯行，因而撤銷第一審關於其五人
部分之科刑判決，並比較刑法修正前後之規定，適用較有利之行
為時舊法，改判均論處其五人共同連續對於有投票權之人，交付
賄賂，而約其為一定之行使罪刑（皆先依連續犯之例加重其刑，
再依公職人員選舉罷免法第九十條之一第五項前段偵查中自白之
規定減輕其刑）。對於上訴人等五人均矢口否認犯罪，甲○○所
辯：伊並無財力可以賄選，在偵查中原亦未承認賄選，祇因檢察
官嚇稱要將伊羈押，才不得已配合，實則伊係在最後登記參選之
日，由友人代辦登記，競選諸事，皆純由友人義務幫忙，關於洋
酒一事，係為集福宮建醮而用，與伊選舉無關，此由建醮活動日
期早於參選登記日期，即可證明，本件各警詢、偵查筆錄，甚至
乙○○○之羈押訊問筆錄，均未依法錄音、錄影，應不具證據能
力，況其內容嗣經各被訊問人翻供，足見不符事實，而扣案便條
紙，既乏年月日，數字亦不知代表何意，均不足資為不利於甲○
○認定之依據，參諸第一審法院依起訴書附表二之事，向區公所
查詢結果，其中編號十一及四十二部分，乃分屬台南市東區與北
區，而非甲○○參選所在之中區，益證戊○○所言不實，況警方
既長期對於相關人員監控錄音，其未錄得任何不法事證，自足反
證所謂戊○○、卓朝枝訂購、分送洋酒，絕非真實；乙○○○辯
稱：伊係因突遭羈押，精神受創，而為非任意性之自白，所言之
賄賂為「皇冠」洋酒，即與扣案之「皇家騎士威士忌洋酒」非一
，已見不符事實，王洪娶、莊同風、林木珠、林阿桂均非伊任里
長之里民，其等雖自白受賄，然與伊自白「向里民行賄」一節有
別，不足資為伊自白之補強證據，林葉美吟、陳雪霞固亦自白受
伊請託支持或擔任甲○○選舉「樁腳」，充其量僅屬預備階段，
不得逕行憑以認定伊有「行求、期約或交付賄賂、不正利益」之
行為，至扣案之便條紙，實與本件選舉無關，微論其內所載之林
葉美吟、陳雪霞、劉金治、張大元等人始終堅稱未曾受賄，其等
經警搜索結果，亦未查得受賄物品，足見所載內容不實，縱然另
所載之魏林小鶯、林木珠、林阿桂、陳黃秀柃、莊同風等人供承
收到洋酒等物，仍僅足證明係王洪娶曾向彼等拜票行賄，難認與
乙○○○有關；丙○○所辯：伊固係甲○○在任職議員期間之助
理，但並未參與其競選連任之任何工作，警方既未搜獲戊○○、
卓朝枝所謂由伊書立之選民地址字條、提貨單或類似之書面證據
，已見其二人所供不實，且據洋酒、烏魚子店家謝淑君、謝偉中
在偵查中之供述，係謂戊○○、丁○○前往「購買」，要與戊○
○所言「（憑單卡）領取」之情形相異，自不足資為不利於伊認
定之依據，至伊之偵查中自白，實有嚴重瑕疵，勘驗結果，未見
連續錄音、錄影，即難證明係在自由意志下所為，當不具證據能
力；丁○○辯謂：伊係遭檢察官欺詐而配合自白犯罪，其實伊純
義務幫忙甲○○，而非受僱擔任甲○○服務處主任，雖曾陪同葉
進福購買烏魚子，但與葉進福非熟，錢由葉進福出，伊僅幫忙搬
貨，買回後，貨即由葉進福載走，伊不知物品流向，警方亦未在
伊家中搜得任何洋酒或烏魚子，戊○○對質時，並直言伊不曾交
給他「酒卡」，詎檢察官逕行起訴伊關涉致贈洋酒及烏魚子二種
賄賂；戊○○所辯：伊係配合檢察官而為不實供述，此由伊所供
受賄之選民，十分之九已經判決無罪確定，即可證明，至於其他
部分，仍非實在，伊係為報復卓朝枝，始故意拖累卓朝枝及其子
卓全福，實際上，洋酒、烏魚子均係葉進福所購，其中洋酒乃供
卓朝枝建醮所用，數量為三十瓶，伊妄稱為一百三十瓶，烏魚子
則因葉進福做生意要送人，開具名單、地址，由伊載送，但不知
其詳細用途，應均非關選舉各云云。如何皆屬翻異飾卸之詞，不
足採信，亦依卷內各證據資料詳加指駁說明。所為之事實認定及
得心證理由，均有各證據資料在案可稽，從形式上觀察，並無違
背客觀存在之經驗法則或論理法則之違法情形存在。原審既係綜
合上揭各項直接、間接證據，依其職權，本於推理作用，而為判
斷，上訴意旨任憑己意，指摘其有採證認事違背證據法則之違誤
，要非適法之第三審上訴理由。(二)、共同正犯之意思聯絡，並不
以數人間直接發生者為限，其有間接之聯絡者，仍應論以共同正
犯。原判決已於理由內說明：「本案確係被告甲○○主謀發動進
行賄選，並由其他一部分之被告（按指歷審所認定之共同正犯）
共同分擔行為，或購買烏魚子及洋酒，或拜託里民，或記錄名單
，或報進名單，或開給（領酒）字條，或致送烏魚子、洋酒給選
民，各職所司，屬於共犯結構體，灼然甚明」，乙○○○、丙○
○、丁○○三人上訴意旨竟謂原判決未就其等如何具有犯意聯絡
與行為分擔，予以說明，顯有判決理由不備之違法一節，殊非確
實依據卷內訴訟資料，而為指摘。(三)、刑事訴訟法第一百條之一
及第一百條之二關於訊（詢）問被告，應全程連續錄音，必要時
，並應全程連續錄影之規定，旨在擔保此等程序進行之合法正當
，以建立筆錄之公信力。若未依據該規定錄音，所製成之筆錄是
否具有證據能力，即應斟酌踐行該程序之公務員主觀意圖、客觀
情節、侵害人權之輕重、影響訴訟防禦權之程度、犯罪所生之危
害、抑制違法蒐證之效果及發現證據之必然性等人權保障與社會
安全均衡維護比例原則而定，非謂事後翻供，即應認其先前之筆
錄一概不具有證據能力。原判決既於理由內敘明：謝淑君、謝偉
中之警詢及偵查筆錄經查無錄音帶（按此二人係證人，不受筆錄
應行全程連續錄音或錄影之規定限制），乙○○○之羈押訊問程
序，係在無錄音設備之法警室內進行，故無法錄音，然上揭三人
及丙○○既均於閱讀筆錄後簽名，當無遭強迫取供之情；至其他
上訴人等之偵查中自白，觀諸其等筆錄及錄音帶顯示，無法證實
非出於自由意志，衡以羈押決定，權在法官，非檢察官所能掌控
，上訴人等倘無投票行賄之事，當無因冀免四個月之偵查羈押，
反遭更長刑期宣判之不利益，而一致供承不諱之可能，難認其等
所為非任意性自白之抗辯為可採信（按甲○○於九十一年二月二
十六日偵查中，由其選任辯護人吳炳輝律師陪同在場，仍向檢察
官坦承賄選；乙○○○迭於同年二月十九日警詢時及同月二十一
日法官為羈押訊問時，均坦言送酒賄選不虛）。原判決就上揭筆
錄未行錄音，仍應斟酌賄選對社會危害至重，該筆錄於證據法效
上具無可替代性，承辦公務員並無故違程序規定之主觀意圖，尤
以乙○○○之訊問地點法警室內，恰乏錄音設備，客觀上難予苛
責，復未對於各相關人員之人權與訴訟防禦權造成實質影響等各
情，雖未詳予論述記載，固有微瑕，但其結論尚無不合，難認有
上訴意旨所指採證違法之情形。又謝淑君、林士傑在歷審中所供
關於何人向伊等購買洋酒、烏魚子，已經「沒有印象」一節，尚
不足為有利或不利於丁○○認定之依據，原判決縱未特予說明，
亦無判決理由不備之違失可言。再關於丁○○指摘原審未將丙○
○、戊○○以證人身分調查、詰問一節，實者，原審已於九十五
年五月十日及同年八月九日審判中，分別以該二人作為證人，進
行交互詰問之證據調查程序，丁○○對之均當庭表示「沒有意見
」，有各該筆錄在卷可稽，茲竟指摘其詰問權遭侵害，顯亦非確
實依據訴訟資料而為指摘。至戊○○指稱伊心臟病住院，無法到
庭對謝淑君、林士傑為詰問一節，雖原審未再行傳喚該二證人，
但其等既已供稱「沒有印象」，有如前述，即難謂原審所踐行之
訴訟程序違法，況縱認有瑕疵，仍於判決本旨不生影響，依刑事
訴訟法第三百八十條規定意旨，尚無資為上訴第三審適法理由之
餘地。其餘上訴意旨，置原判決已明白論斷之事項於不顧，或係
對事實審法院採證認事之職權行使，及證據之證明力，專憑己見
，任意指摘，或猶為單純之事實爭執，或就與犯罪構成事實無重
要關係之枝節問題或明顯之誤寫誤算予以爭辯，自難認為已具備
合法上訴第三審之形式要件。依上說明，應認上訴人等五人之上
訴均為違背法律上之程式，予以駁回。
據上論結，應依刑事訴訟法第三百九十五條前段，判決如主文。
中　　華　　民　　國　九十六　年　　一　　月　　四　　日
                      最高法院刑事第八庭
                          審判長法官  張　淳　淙
                                法官  劉　介　民
                                法官  洪　昌　宏
                                法官  蔡　彩　貞
                                法官  賴　忠　星
      本件正本證明與原本無異
                                      書  記  官
中　　華　　民　　國　九十六　年　　一　　月　　八　　日
                                                      Ｅ
